【裁判字號】    89,台上,7784
【裁判日期】    891221
【裁判案由】    偽造文書
【裁判全文】
最高法院刑事判決                              八十九年度台上字第七七八四號
    上  訴  人  甲○○
                乙○○
    共      同
    選任辯護人  吳伯昆律師
右上訴人等因偽造文書案件，不服台灣高等法院中華民國八十七年九月三十日第二審
判決（八十七年度上訴字第三八○五號，起訴案號：台灣桃園地方法院檢察署八十六
年度偵字第一○三四九號），提起上訴，本院判決如左：
    主  文
上訴駁回。
乙○○緩刑年。
    理  由
本件原判決認定上訴人甲○○係偉聚管理顧問有限公司（下簡稱偉聚公司，地址在台
北市○○路○段二四五號十一樓Ａ４）業務經理，上訴人乙○○則為偉聚公司員工，
均以仲介外籍勞工來台就職為業。緣民國八十四年十二月間，因有居住於宜蘭之林自
來、張秀媚夫婦欲僱用外籍女傭，委託環亞人力仲介公司（下簡稱環亞公司）宜蘭分
公司職員方宣懿洽辦，環亞公司乃洽請菲律賓AMBERLYN公司仲介女傭，嗣因洽辦時間
過久，張秀媚夫婦於八十五年六月初，以電話告知方宣懿終止委託引進外籍女傭事宜
，嗣環亞公司亦據此通知菲律賓AMBERLYN公司勿為雇主張秀媚引進女傭，惟菲律賓AM
BERLYN公司仍於八十五年六月十三日，為張秀媚夫婦引進菲籍女傭BACANIMARY JANE
搭乘菲律賓航空公司第八九六號班機送抵我國，恰因同日偉聚公司亦有一批外勞由上
開AMBERLYN公司自菲律賓送抵國內，偉聚公司委託負責接機之人員即將前揭菲籍女子
BACANIMARY JANE 連同偉聚公司所引進之勞工一併接去體檢，其後並將接獲之勞工送
回偉聚公司由乙○○主司面談，此時甲○○、乙○○已經由引進前開外籍勞工之上述
菲國AMBERLYN公司得知前揭菲籍女子BACANIMARY JANE 原雇主資料，而發現該名外勞
並非該公司所申請引進，且原雇主張秀媚亦已經表示不願僱用，即前述外籍勞工並未
取得行政院勞工委員會之許可，竟基於犯意之聯絡，並未告知環亞公司及張秀媚等人
前揭菲籍女子BACANIMARY JANE 已經人境，而由甲○○指示乙○○命該公司之不知情
之工讀生李月梅在台北市○○路○段二四五號附近之不詳處所，偽刻「張秀媚」之印
章一枚，並由乙○○將前揭外勞帶至台北縣中和市○○路二三九巷六十五號其等住處
，使其從事洗碗、掃地及洗車等清潔工作，並供給食宿及薪津新台幣（下同）一千元
資為對價。旋該菲籍女子BACANIMARY JANE 因長期未見雇主前來帶領，乃於呂氏兄弟
家中工作約十五日後即自行逃脫抵至彰化縣芳苑鄉。甲○○、乙○○二人因見前揭外
勞已經離去，為掩飾其等非法僱用外勞之行為，而由乙○○指示不知情之李月梅於八
十五年（誤載為八十六年）七月八日在偉聚公司處蓋用上開偽造張秀媚之印章於「外
籍勞工聘僱許可申請書」上，而偽造完成前揭「外籍勞工聘僱許可申請書」（其上係
記載張秀媚欲申請聘僱菲籍女子BACANIMARY JANE 為外籍監護工），復以張秀媚之名
義，行使上開偽造之私文書而向行政院勞工委員會申報前開不實之外國人聘僱許可申
請，致使行政院勞工委員會將前揭不實事項登載於八十五年七月十五日台八十五勞職
外字第００９９４４１０號核可聘僱許可函及聘僱外國人名冊等公文書，足生損害於
行政院勞工委員會對於外籍勞工之管理之正確性及張秀媚。嗣因張秀媚收到前開勞工
委員會所核發之聘僱許可後，發覺有異，知會環亞公司，始發現已遭甲○○、乙○○
冒名僱用前開外勞等情。而該菲籍女子於離開台北縣中和市○○路二三九巷六十五號
處所後，因已懷孕七月欲返回菲律賓，而於八十六年六月二十三日，親至警局供述上
情，始經警查獲全案情節等情。係以上開事實，經訊之上訴人等二人對上開情節雖均
供承不諱，但皆辯稱：伊二人是為了解決事情才補辦手續，並非故意云云。惟查（一
）該菲國女傭BACANIMARY JANE 原係張秀媚及其夫林自來委由環亞公司之職員方宣懿
代為申請預擬聘僱之外籍監護工，然因張秀媚、林自來久候未見擬聘之外籍勞工抵台
，已於八十五年六月初告知環亞公司終止聘僱外勞契約，而環亞公司並據之向菲律賓
AMBERLYN公司終止以張秀媚之名義聘用外籍勞工之約定，亦未引進前揭菲國人 BACAN
IMARY JANE擔任監護工等情節，業經林自來於警訊時及偵查中指陳明白（見偵查卷第
三頁至第五頁、第四十八頁），且經證人方宣懿於警訊中及偵查時證述清楚（見偵查
卷第六頁、第六十二頁至第六十三頁），併有環亞公司與張秀媚間締立之監護工／幫
傭契約影本、家庭聘僱外籍監護工申請書影本、行政院勞工委員會八十五年三月五日
函各一份在卷足按（見偵查卷第十三頁至第十九頁、第六十五頁），該菲國女傭BACA
NIMARY JANE 並非係張秀媚、林自來夫婦聘僱來台從事監護工之工作，其為未經主管
機關許可在台工作之外國人，應無疑義。（二）張秀媚、林自來並未授權、復未同意
上訴人等二人代為留置、訓練或向主管機關辦理申請聘僱該菲國女傭BACANIMARY JAN
E 之手續，更未允許上訴人等二人代刻印章蓋用印文等節，除經林自來證稱明確如前
所述外，且經上訴人等二人於第一審訊問、審理時自承屬實。又乙○○承甲○○之命
，指示不知情之李月梅刻用「張秀媚」名義之印章並蓋用於「外籍勞工聘僱許可申請
書」上各節，復經證人李月梅於偵查中證述清楚（見偵查卷第七十頁背面、第七十四
頁）。（三）張秀媚既未允准上訴人等二人代辦前揭事項，則甲○○指示乙○○委由
不知情之李月梅刻用之「張秀媚」名義之印章，以及李月梅持該印章蓋用於「外籍勞
工聘僱許可申請書」上之印文一枚，當均屬偽造之物；另上訴人等二人以張秀媚名義
所撰寫之前述「外籍勞工聘僱許可申請書」（影本見偵查卷第二十頁），亦屬偽造之
私文書，已無庸置疑。上訴人等二人復持前開偽造之私文書（其上所載者，為張秀媚
欲申請聘僱菲國人BACANIMARY JANE 為外籍勞工之不實事項），向主管機關行政院勞
工委員會提出而行使，致使前開掌管之公務員據之而將前開虛妄之事項登載於其職務
上所掌之公文書即行政院勞工委員會八十五年七月十五日台八十五勞職外字第００９
９４４１０號函及該函所附「聘僱外國人名冊」上（影本見偵查卷第二十一頁至第二
十二頁）等行為，除前開張秀媚為被害人外，上訴人等二人所為亦足生影響於行政院
勞工委員會對於外籍勞工之管理之正確性，顯已足生損害於公眾及他人甚明。（四）
再者，「又外國人入境後，依外國人聘僱及許可辦法第十八條規定：雇主於其所聘僱
外國人經健康檢查合格後，應檢具當地衛生局（院）核發之同意核備函、中央主管機
關核發之招募許可文件、外國人名冊、外國人之外僑居留證影本及勞動契約或僱傭契
約，向中央主管機關申請該外國人之聘僱許可。『上述申請文件齊全本會將核發聘僱
許可函』」等情，已據行政院勞工委員會於八十七年二月十七日以台（８７）勞職外
字第○○四二七三號函詳為明（該函附卷），則參酌上開來函意見，可知上訴人等
二人備妥前開文件向主管機關即行政院勞工委員會提出聘僱前述外籍勞工之請求時，
主管機關僅得檢視上開文件是否齊備，即須為核駁之判斷，並無實質審查文件內容之
真確與否、決定是否准許申請人聘僱外籍勞工之權限，因此行政院勞工委員會對於本
件情節，僅有形式審查之權限，應無問題。（五）又該名菲籍人BACANIMARY JANE 於
八十五年六月十三日自菲國抵台，經過體檢之程序，即經乙○○於其公司內面試洽談
，此後即為乙○○帶至呂某家人住處打工，從事洗碗、掃地、洗車等清潔工作，歷時
約有十五日等情，已經證人即該菲籍女子BACANIMARY JANE 於警訊時及偵查中大致供
述明白（見偵查卷第二頁、第七頁、第五十頁至第五十一頁），核其所述過程，既與
上訴人等二人自承之情形約略吻合（甲○○於偵查中亦自承該名菲國籍女子在伊等住
處頂多住二個星期，見偵查卷第七十三頁背面），則其所述經過，當可採信。觀諸如
上所述該名菲國籍女子入境後既為未經主管機關許可在台工作之外國人，而上訴人等
二人亦明知此情，猶將之帶至前開處所，從事洗碗、掃地、洗車等清潔工作達十五日
，並提供對價（食宿及一千元等），則其等所為自均係該當於聘僱未經許可之外國人
之要件，至為顯明。本件事證明確，上訴人等二人之犯行均堪認定。為其所依憑之證
據及認定之理由。而以甲○○辯稱其係應前述菲律賓AMBERLYN公司請託，代為辦理該
名菲籍女子BACANIMARY JANE 之受僱於張秀媚之事宜而無犯罪之故意云云。惟觀諸甲
○○前開陳述，其於前開菲籍女子入境國內時，未立即通知張秀媚等人辦理領回前開
外勞BACANIMARY JANE ，反而留於住處供己僱用，足徵甲○○之所為，絕非所謂一時
疏忽並無犯罪故意，又參酌上訴人等二人於前開外勞自行逃跑離去後，並未知會張秀
媚詢其是否仍然有意僱用該名外籍勞工、或同意授權彼等代辦手續，即以張女名義逕
向行政院勞工委員會申請辦理僱用上述外勞之手續，迨至張秀媚等人於八十五年七月
底接獲行政院勞工委員會通知後，始得知曉該名外籍勞工已經入境，才由張秀媚之配
偶林自來主動與甲○○連繫（見偵查卷第三頁背面、第五頁）等情節，益徵甲○○前
揭所為，無非係欲掩飾其非法僱用外籍勞工後之彌縫行為，所辯無犯罪故意云云，即
無足取。至乙○○雖辯稱伊均係依照其兄即甲○○之指示行事，對本案情節全然不知
各詞，但查甲○○已於第一審訊問時供承乙○○於前開外勞BACANIMARY JANE 入境時
，確已知道偉聚公司並無該外勞之資料，已發現該名外勞並非偉聚公司所引進之外籍
勞工等節（見第一審八十六年十二月十日訊問筆錄），而其後乙○○竟仍領至上揭中
和市住處工作約十五日（已據外勞BACANIMARY JANE 於警訊時及偵查中迭次指稱無訛
），且未取得張秀媚之授權，復指示不知情之李月梅刻製張秀媚印章、製作內容不實
申請書（以上據李月梅證明確實），參酌卷附其內由甲○○、乙○○二人具名之切結
書（偵查卷第二十四頁）所載，其上亦記載偉聚公司之代表人甲○○、員工乙○○二
人「因作業疏失導致張秀媚女士女傭逃跑……」等語，足認甲○○、乙○○就前開犯
行確有犯意之聯絡及行為之分擔，乙○○所辯亦無足取，分別於理由內詳予指駁及說
明。核上訴人等二人所為，係犯就業服務法第五十八條第一項前段、刑法第二百十六
條、第二百十條、第二百十四條之罪，上訴人等二人對前開犯行之實施，有犯意之聯
絡及行為之分擔，屬共同正犯，上訴人等二人偽造印章、印文，係偽造私文書之部分
行為，均不另論罪。又其偽造私文書後復持以行使，偽造之低度行為均為行使之高度
行為所吸收，祗各論以行使偽造私文書罪。又上訴人等二人利用不知情無犯罪故意之
李月梅為前開行為，為間接正犯，上訴人等二人所犯違反就業服務法第五十八條第一
項、使公務員登載不實及行使偽造私文書之罪間，有方法、結果之牽連犯關係，應從
一重之行使偽造私文書罪處斷。因認第一審適用就業服務法第五十八條第一項前段，
第五十三條第一款，刑法第十一條前段、第二十八條、第二百十六條、第二百十條、
第二百十四條、第五十五條，罰金罰鍰提高標準條例第一條前段，並分別審酌上訴人
等二人犯罪動機、目的、手段、所生危害，參與本案犯罪程度及犯罪後態度等一切情
狀，量處甲○○有期徒刑六月，乙○○有期徒刑五月，又「外籍勞工聘僱許可申請書
」中之「張秀媚」印文一枚，係屬偽造之印文已如前述，應依刑法第二百十九條為沒
收之宣告。至於偽造之「張秀媚」名義之印章，已經滅失不見，此據上訴人等二人供
述明確，不另為沒收之宣告。此外，前開申請書及聘僱外國人名冊上其餘有關「張秀
媚」字樣之文字、印文等，核其性質係與一般於申請書類之姓名欄填寫申請人姓名之
行為無異，其目的僅在識別何人申請，並非表示本人簽名之意思，尚不生偽造署押問
題，亦在判決內加以說明，經核其認事用法，均無違誤，量刑亦稱妥適，予以維持，
駁回上訴人等二人在第二審之上訴。經核於法尚無違誤。上訴意旨徒憑己意，仍執前
詞，以渠等並無非法僱用外勞之事實，亦無偽造文書之故意爭辯，對原審認事採證職
權之適法行使，任意指摘為違法，非有理由，應予駁回。惟乙○○行為時就讀於私立
德育醫管專科學校，前未受有期徒刑以上刑之宣告，因一時錯誤，致罹刑章，經此刑
之宣告，當知所警惕，無再犯之虞，認其所處之刑，以暫不執行為適當，爰宣告乙○
○緩刑年，以勵自新。
據上論結，應依刑事訴訟法第三百九十六條、刑法第七十四條第一款，判決如主文。
中      華      民      國    八十九    年     十二     月    二十一    日
                              最高法院刑事第十庭
                                  審判長法官  莊  登  照
                                        法官  洪  明  輝
                                        法官  蔡  清  遊
                                        法官  黃  一  鑫
                                        法官  林  秀  夫
      右正本證明與原本無異
                                              書  記  官
中      華      民      國    八十九    年     十二     月    二十九    日


司法院資訊處製作；財團法人民間司法改革基金會備份。
